臺灣高等法院民事判決　　　　　　　　　 94年度上字第403號
上　訴　人　　永科技股份有限公司
法定代理人　　廖永吉
訴訟代理人　　黃慧婷律師
　　　　　　　文　聞律師
上一人
複代理人　　　周奇杉律師
上　訴　人　　金科國際遊輪旅行社有限公司
法定代理人　　柯鐙鏜
上列當事人間損害賠償事件，兩造對於中華民國94年3月16日臺
灣台北地方法院93年度訴字第3998號第一審判決各自提起上訴，
經本院於94年10月26日言詞辯論終結，判決如下：
    主  文
原判決關於(一)命上訴人金科國際遊輪旅行社有限公司給付超過新
台幣貳拾肆萬捌仟玖佰陸拾柒元本息部分及該部分假執行之宣告
、(二)駁回上訴人永科技股份有限公司後開第三項之訴部分，暨
訴訟費用之裁判均廢棄。
上開廢棄(一)部分，上訴人永科技股份有限公司在第一審之訴及
假執行之聲請均駁回。
上訴人金科國際遊輪旅行社有限公司應再給付上訴人永科技股
份有限公司加拿大幣萬捌仟柒佰捌拾‧伍元，及自民國九
十三年九月二十八日起至清償日止，按年息百分之五計算之利息
。
兩造其餘上訴均駁回。
第一、二審訴訟費用由上訴人金科國際遊輪旅行社有限公司負擔
五分之四，餘由上訴人永科技股份有限公司負擔。
    事實及理由
一、上訴人即被上訴人永科技股份有限公司（下稱永公司）
    起訴主張：永公司於民國（下同）九十二年九月間舉辦員
    工國外旅遊，共計六十八人參加被上訴人即上訴人金科國際
    遊輪旅行社有限公司（下稱金科公司）之「阿拉斯加豪華遊
    輪洛磯山脈十天」之旅遊行程（下稱系爭旅遊行程），每人
    團費新台幣（下同）七萬七千元，共計五百二十三萬六千元
    ，兩造於九十二年七月十七日間簽訂「愛之旅假期遊輪旅遊
    特別協議書」（下稱系爭協議書），並於出發前付清團費。
    系爭旅遊行程原定自九十二年九月六日出發，九十二年九月
    十五日抵台共十日，並預計於加拿大溫哥華分兩批搭乘當地
    時間九十二年九月十四日十四時五十五分國泰航空班機（CX
    839）及同日十一時三十五分中華航空班機（CID 031）回台
    。詎金科公司安排搭乘之遊輪延誤原定於九十二年九月十三
    日抵達港口之時間，致不及搭乘原定班機返台。嗣金科公司
    安排永公司六十八人分別搭乘九十二年九月十五日十四時
    五十五分國泰航空班機（CX839）、九十二年九月十五日十
    一時三十五分中華航空班機（CID031）及九十二年九月十六
    日二時十五分國泰航空班機（CX839）之班機回台，惟永
    公司急需安排其中三十八人於同年九月十六日上班時間前抵
    台，乃要求金科公司重新安排機位，金科公司表示無法調度
    欲搭乘之班機，惟倘永公司自行搭機返台，過程中所生費
    用，確實符合搭乘之精英遊輪-銀星號遊輪公司（下稱遊輪
    公司）之理賠原因，該遊輪公司會支付機票費用。永公司
    乃應金科公司所允，先代為墊付其中三十八人搭乘同年九月
    十五日凌晨一時五十分長榮航空BR009班機之機票費用，共
    計花費加拿大幣三萬八千七百八十三‧三五元（下稱系爭機
    票費），詎於返台後，向遊輪公司及金科公司請求返還代墊
    之機票費用，該二公司竟皆拒不付款。再系爭旅遊行程係可
    歸責於金科公司之事由而產生延誤，金科公司應賠償永公
    司因時間上之浪費所生損害，共計五十二萬三千六百元等情
    。爰依民法第二百四十五條、第五百十四條之五、第五百十
    四條之八規定，求為命金科公司給付永公司加拿大幣三萬
    八千七百八十三‧三五元及新台幣五十二萬三千六百元，並
    均自起訴狀繕本送達之翌日起，按年息百分之五計算之利息
    之判決。（原審就其中新台幣二十六萬一千八百元本息部分
    ，為永公司勝訴之判決，並駁回永公司其餘之訴，永
    公司及金科公司各就其敗訴部分聲明不服）並上訴聲明：
    (一)原判決不利於永公司之部分廢棄。(二)上廢棄部分，金科
    公司應再給付永公司加拿大幣三萬八千七百八十三‧三五
    元及新台幣二十六萬一千八百元並自九十三年九月二十八日
    起，按年息百分之五計算之利息。(三)願供擔保，請准宣告假
    執行。並答辯聲明：上訴駁回。
二、金科公司則以：系爭旅遊行程延誤的原因係遊輪救生艇吊柱
    之損壞、逆強風航行，而救生艇吊柱之損壞，為機械必有之
    狀況，無法證明是遊輪公司之過失所致，自不得謂金科公司
    亦與有過失。再者，遊輪縱因修復吊柱而有所延誤行程四小
    時半，然系爭旅遊行程既為坐遊輪之旅程，在遊輪上多待四
    個小時，不但不是時間之浪費，而係多享受遊輪上之設備及
    提供之各類服務。又原定的回程機票在永公司的手上，金
    科公司並無收回，且經詢問代訂機票之凱旋旅行社，確定原
    訂之回程機票無法退票。又依兩造所簽契約之第二十五條、
    第三十三條約定：延誤可歸責於旅行社時增加之費用，由旅
    行社負擔，如不可歸責於旅行社，應由提供服務的人負擔。
    而金科公司已於返國後，協助永公司就墊付之機票費，及
    因延誤行程而額外支出的費用等相關資料交給遊輪公司，向
    遊輪公司爭取返還費用，已盡到協助義務，又金科公司從未
    答應負擔永公司墊付之機票費用等語，資為抗辯。並上訴
    聲明：(一)原判決不利於金科公司之部分廢棄。(二)上廢棄部分
    ，永公司於第一審之訴駁回。及答辯聲明：上訴駁回。
三、永公司主張兩造於九十二年七月十七日間簽訂系爭協議書
    ，約定永公司員工及眷屬共計六十八人參加金科公司之系
    爭旅遊行程，原定自九十二年九月六日出發，九十二年九月
    十五日抵台共十日，每人團費七萬七千元，永公司已於出
    發前付清團費共五百二十三萬六千元。嗣因遊輪抵港時間延
    誤，致永公司員工等六十八人，來不及搭乘原訂之班機返
    台，永公司為使部分員工三十八人得搭乘九十二年九月十
    五日凌晨一時五十分長榮航空BR009班機先行返台，致另支
    出系爭機票費用之事實，業據提出系爭協議書、美國運通卡
    月結單等件為證，且為兩造所不爭執，堪信為真正。永公
    司又主張金科公司應支付永公司系爭機票費用或退還其減
    少支出之機票費用，並賠償永公司因時間浪費所生之損害
    等語，則為金科公司所否認，並以上開情詞置辯。是以本件
    兩造爭執要點即在於：金科公司是否曾允諾遊輪公司會支付
    系爭機票費？系爭行程之延誤是否可歸責於金科公司而須賠
    償？金科公司是否因永公司自行支付系爭機票費而需賠償
    此項支出？永公司因時間上之浪費所生損害得請求多少賠
    償？茲析述如下。
四、金科公司是否曾允諾遊輪公司會支付系爭機票費？
  (一)經查系爭旅遊行程延誤之原因為：所搭乘之銀星號遊輪在汐
    地卡（SITKA）修理損壞的救生艇吊柱，花費4個半小時，嗣
    因逆強風航行，行程共延誤6小時，致原應於92年9月13日上
    午8時抵達溫哥華港行程，遲至下午1時抵達，使永公司員
    工來不及搭乘原訂於92年9月13日下午3時15分的班機返國，
    此有兩造不爭執之銀星號船長92年9月13日致乘客函可憑，
    並經證人即系爭行程領隊阮守仁，及永公司承辦人員巫柏
    蒼（見原審卷第79、80、52、53頁）證述無訛，此部分之事
    實應可確認。
  (二)按第三人負擔契約，係屬涉他契約之一種，即由契約當事人
    之一方，約定給付義務由第三人負擔，並向他方為給付，第
    三人因其非契約之當事人，故不受其拘束，於第三人不為給
    付時，債務人即須負損害賠償責任，此見民法第二百六十八
    條規定自明。永公司主張金科公司允諾遊輪公司會支付系
    爭機票費，屬於第三人負擔契約，既為金科公司否認，自應
    由永公司就此契約成立之有利於己之事實，負舉證責任。
    永公司就此並未提出任何書面契約，證人即永公司承辦
    人員巫柏蒼就此先證稱：「（問：老闆付機票之前，有無與
    金科國際遊輪旅行社討論？）在機場討論。老闆有問說，支
    付的機票費用，金科公司是否願意負責。導遊回答說：遊輪
    公司在合理範圍內，他們願意支付。」等語；嗣稱：「在付
    款之前有打電話向金科公司確認。我有跟陳昭穆通過電話。
    陳昭穆說金科公司方面沒有辦法直接支付，但他們會再跟遊
    輪公司申請。」「原則上金科國際遊輪旅行社可能沒有辦法
    支付，但會協助我們跟遊輪公司請領。」等語（見原審卷第
    53頁），而證人即系爭行程之領隊阮守仁證稱：「永公司
    要求金科國際遊輪旅行社負擔機票的費用，讓永公司的部
    分職員，提早回來。我有打電話給金科公司，請金科公司法
    代柯鐙鏜作裁決。我打電話時，是陳昭穆經理接的，他說要
    照旅遊的法規，因為本件延誤非金科公司延誤，所以金科公
    司不能負擔這麼大的費用。當時是永公司的人員拿信用卡
    到櫃台刷卡，詳細金額我不清楚。」「（問：打電話、永
    公司人員刷卡發生順序？）我先打電話給金科國際遊輪旅行
    社公司。我打完電話，陳昭穆說不能負擔，我將電話轉給
    永公司的巫柏蒼，巫柏蒼再將電話轉給永公司的老闆，由
    雙方直接對話。之後，陳昭穆說，他已經跟對方說過了，因
    為延誤非金科國際遊輪旅行社之責，所以金科國際旅行社不
    用負擔這次的機票費用。」等語（見原審卷第80頁），足見
    永公司在刷信用卡給付系爭機票費用前，有詢問過金科公
    司，金科公司已明確表示不會支付，至於遊輪公司方面，金
    科國際遊輪旅行社公司至多表示會協助永公司向遊輪公司
    申請而已，並未承諾遊輪公司一定會支付系爭機票費用，是
    兩造間就系爭機票費用並無成立第三人負擔契約，因此，遊
    輪公司未為給付時，永公司自不得依民法第二百六十八條
    規定，請求金科公司賠償。
  (三)永公司另主張金科公司因系爭旅遊行程之變更，簡省未支
    出永公司員工38人搭機返國之機票費用，應依民法第五百
    十四條之五規定退還永公司云云。惟查，系爭旅遊行程之
    團體機票係由凱旋旅行社代開，永公司已於92年9月5日支
    付，此有旅行業代收轉付收據可憑。金科公司抗辯因機位屬
    團體票，已部分使用又已二次訂位故無法退還等語，核與現
    行團體機票之使用情形相符而屬可採，且永公司亦自承：
    「回來之後，原訂的回程機票金科公司有交給我們。」等語
    ，足見金科公司並未自凱旋旅行社或航空公司（中華航空及
    國泰航空）退得機票費用，故永公司此部分主張，顯與事
    實不符，並非可採。
五、系爭行程之延誤是否可歸責於金科公司而須賠償？
  (一)按「因可歸責於旅遊營業人之事由，致旅遊未依約定之旅程
    進行者，旅客就其時間之浪費，得按日請求賠償相當之金額
    。但其每日賠償金額，不得超過旅遊營業人所收旅遊費用總
    額每日平均之數額。」，民法第五百十四條之八訂有明文。
    又民法第二百二十四條規定債務人之履行輔助人（代理人或
    使用人），關於債之履行有故意或過失時，債務人應與自己
    之故意或過失負同一責任。旅行契約係指旅行業者提供有關
    旅行給付之全部於旅客，而由旅客支付報酬之契約。故旅行
    中食宿及交通之提供，若由旅行業者洽由他人給付者，除旅
    客已直接與該他人發生契約行為外，該他人即為旅行業者之
    履行輔助人，如有故意或過失不法侵害旅客之行為，旅行業
    者應負損害賠債責任。縱旅行業者印就之定型化旅行契約附
    有旅行業者就其代理人或使用人之故意或過失不負責任之條
    款，但因旅客就旅行中之食宿交交通工具之種類、內容、場
    所、品質等項，並無選擇之權，此項條款殊與公共秩序有違
    ，應不認其效力。
  (二)經查：系爭旅遊行程所搭乘之銀星號遊輪為金科公司另洽遊
    輪公司辦理，永公司並未與遊輪公司成立旅客運送契約，
    同時金科公司藉由遊輪公司擴張其活動範圍，而取得利益，
    自應承擔第三人之故意或過失行為，對永公司造成損害之
    賠償責任（民法第224條立法理由參照）。系爭旅遊行程延
    誤部分為遊輪救生艇吊柱損壞花費四個半小時修復既如前所
    述，此部分係遊輪公司未能妥善保養遊輪設備所致，遊輪公
    司有過失甚明，金科公司自應就其履行輔助人之過失負責。
  (三)金科公司上訴意旨雖辯稱：救生艇吊柱之損壞，係機械必有
    之狀況，譬如人之病痛及死亡之發生一樣，並無積極証據足
    以証明係人為之過失，自無從推論上訴人有何過失。且遊輪
    就遊輪設備上有損壞之情形，為求安全計，所為之修復行為
    既不違反公共秩序等，依民法第二百二十四條但書即不應排
    除，永公司依該條規定之請求，即失附麗。且遊輪縱因修
    復吊柱而有所延誤行程四小時半，惟依約定行程下遊輪之後
    ，即為搭機回國之旅程，並無其他約定之旅程，本件既為坐
    遊輪之旅程，在遊輪上多上四個小時，不但不是時間之浪費
    ，而係多享受遊輪上之設備及提供之各類服務如餐飲等。因
    此就修復行為本身之延誤，並非時間之浪費。真正造成無法
    趕搭預定之回國班機時間，實際上因天候不良，必須逆風強
    行，否則縱修復時間四個半小時到達港口時間仍然可及時趕
    上預定之2時55分回國班機。此天候因素，既屬不可抗力，
    更非可歸責於使用人，從而亦非可歸責於金科公司之責任云
    云。惟查民法第二百二十四條但書係規定，「但當事人另有
    訂定者，不在此限。」而兩造旅遊契約並無任何關於「債務
    人之代理人或使用人，關於債之履行有故意或過失時」，債
    務人是否「應與自己之故意或過失負同一責任。」之特別約
    定，金科公司執此上訴，即非可採。又遊輪公司如能妥善保
    養遊輪設備，顯不致因修復吊柱而延誤行程四小時半，自屬
    履行輔助人之過失。金科公司就所辯實際上係因天候不良延
    誤之有利於己之事實存在，非但始終不能舉證以實其說，且
    與證人即系爭行程領隊阮守仁證述之情節不符，自不足採信
    。
  (四)金科公司雖以交通部光觀局「國外旅遊定型化契約書」第三
    十三條約定：「旅遊期間，因不可歸責於乙方之事由，致甲
    方搭乘飛機、輪船、火車、捷運、纜車等大眾運輸工具所受
    損害者，應由各該提供服務之業者直接對甲方負責，但乙方
    應盡善良管理人之注意，協助甲方處理。」為據抗辯金科公
    司僅須負協助處理之義務云云。惟前開條文僅為主管機關提
    供旅遊業者參考之定型化契約內容，藉以維護消費者利益及
    交易之公平，並非主管機關制定之行政規則，兩造既未依前
    開條文內容簽訂契約，永科技公司自不受其拘束，金科公
    司此部分抗辯，並非可採。
六、金科公司是否因永公司自行支付系爭機票費而需賠償此項
    支出？
  (一)永公司主張：因金科公司安排之遊輪延誤九月十三日抵達
    港口之時間，且因金科公司未優先安排先行下船，致永公
    司所屬員工及眷屬不及搭乘原訂班機返台。因永公司此次
    舉辦之員工旅遊長達十日，為維持業務之正常運作，早已據
    系爭行程預計之回台時間，安排一連串回國後之業務行程，
    如簽署重要合約等，是永公司遇此遲延，莫不焦急萬分，
    乃強烈請求金科公司盡其所能為永公司安排最快速得以返
    台之班機，以減少可能產生之業務上交易及商譽損害。嗣金
    科公司乃表示將安排永公司六十八人分別搭乘三架班機，
    除需使永公司一行人分三梯次返台，增加人員調度之困難
    ，且因係於國外旅遊，對不諳搭機程序及外國語言之員工及
    眷屬言之，更增加莫名之恐懼與不安，且將致永公司於加
    拿大多滯留一至二天，對急欲返台處理業務及家務之員工及
    眷屬非但緩不濟急，且將造成永公司難以彌補之交易損失
    ，故永公司無法接受。遂自行前往加拿大溫哥華之機場查
    詢有無其他變通方法，豈料，竟得知尚有九月十五日凌晨一
    時五十分長榮航空BR009之班機，及九月十五日凌晨二時十
    五分國泰航空CX889之班機二個班次可使永公司一行人於
    九月十六日一早抵台，足見金科公司確有隱瞞實情之行徑，
    且未盡其應安排永公司儘速返台之義務。因此永公司乃
    不得不先代為墊付其中三十八人搭乘九月十五日凌晨一時五
    十分長榮航空BR009班機先行返台（於九月十六日上午五時
    十五分抵台，較原定時間遲延七個小時抵台；原判決誤認為
    僅延遲四個半小時，殊有違誤）之機票費用，共計花費加拿
    大幣三萬八千七百八十三點三五元。金科公司自應賠償永
    公司加拿大幣三萬八千七百八十三點三五元之損害等語。
  (二)經查金科公司對於永公司中三十八人搭乘長榮航空班機先
    行返台，機票費用共計花費加拿大幣三萬八千七百八十三點
    三五元而受有損害之事實，並不爭執。而系爭行程之延誤又
    係可歸責於金科公司之履行輔助人事由所致，金科公司應與
    自己之過失負同一責任，自應賠償永公司加拿大幣三萬八
    千七百八十三點三五元（於九三年九月十五日時折合新臺幣
    1,028,147元）之損害，堪予認定。
七、永公司因時間上之浪費所生損害得請求多少賠償？
  (一)按民法第五百十四條之八規定損害賠償金額，係以日為計算
    賠償金額之單位，但不以浪費之時間達一日以上者為限，其
    賠償之金額由法院在最高數額限制之範圍內，按實際上所浪
    費之時間長短及其他具體情事，斟酌決定。
  (二)查永公司支付之旅遊費用總額為五百二十三萬六千元，每
    日平均之數額為五十二萬三千六百元，六十八人平均每日費
    用為七千七百元。因可歸責於金科公司之事由，致金科公司
    所安排參與系爭行程之員工及眷屬，均於九十三年九月十六
    日始返抵國門，除其中三十八人因永公司自行安排幾位而
    得於九十三年九月十六日上午五時五十分抵台外，其餘三十
    人遲至九月十六日下午三時方順利抵達桃園中正機場，分別
    比原訂抵台時間遲延七小時及十七個小時（原判決所認之四
    個半小時僅係遊輪抵港之延誤時間，並非抵台遲延之時間，
    應予辨明），此為金科公司所不爭執，應堪信為真實。
  (三)本院審酌系爭旅遊行程延誤之時間分別為七小時及十七個小
    時，對永公司造成員工不及返國工作所產生之影響，以及
    永公司為此所受損害等情，認永公司得請求賠償之金額
    以金科公司所收旅遊費用總額日平均數之二十四分之七（三
    十八人部分）及二十四分之十七（其餘三十人部分）為適當
    。依此計算即三十八人部分為八萬五千三百四十二元，其餘
    三十人部分為十六萬三千六百二十五元，合計為二十四萬八
    千九百六十七元，永公司此部分之請求為有理由，應予准
    許。逾此所為請求，為無理由，應予駁回
八、綜上所述，永公司主張兩造間就系爭旅遊行程因金科公司
    之履行輔助人之過失延誤，金科公司應為履行輔助人之過失
    負責等語，應可採信。從而，永公司依旅遊契約請求機票
    費之損害賠償加拿大幣三萬八千七百八十三點三五元，及依
    民法第五百十四條之八規定，請求金科公司賠償旅遊行程延
    誤之時間損害在二十四萬八千九百六十七元，，並均自起訴
    狀繕本送達之翌日即九十三年九月二十八日起，按年息百分
    之五計算之利息範圍內為有理由，應予准許；永公司請求
    逾此數額部分，為無理由，應予駁回。原審就系爭機票費之
    損害賠償應准許部分，為上訴人敗訴之判決，以及旅遊行程
    延誤之時間損害，超過上開應予准許部分，判令金科公司給
    付，均有未洽，兩造上訴意旨求予廢棄此部分改判，為有理
    由，爰由本院予以廢棄改判如主文第二、三項所示。至於
    永公司之請求不應准許部分，原判決為永公司敗訴之判決
    ，並駁回其假執行之聲請，以及永公司請求應准許部分，
    原審為金科公司敗訴之判決，經核於法均無不合，兩造其餘
    上訴意旨求予廢棄改判，為無理由，應駁回其上訴。又永
    公司勝訴部分，兩造雖分別陳明願供擔保為准、免假執行之
    宣告，然此部分金額未逾一百五十萬元，不得上訴第三審，
    一經本院宣判，即告確定，自毋庸為假執行之宣告。永公
    司此部分假執行之聲請，為無理由，應予駁回。原審駁回上
    訴人此部分假執行之聲請，理由雖與本院認定不同，結論並
    無二致，仍應予以維持（主文已包含於其餘上訴駁回內，不
    另諭知）。
九、本件事證已臻明確，兩造其餘之攻擊防禦方法及所提之證據
    ，經審酌後認均無礙判決之結果，爰不予一一論述。
十、據上論結，本件兩造上訴均為一部有理由，一部無理由，依
    民事訴訟法第四百五十條第一項、第四百四十九條第一項、
    第七十九條，判決如主文。
中　　華　　民　　國　　94　　年　　11　　月　　9 　　日
                  民事第十三庭審判長法　官　張宗權
　　　　　　　　　　　      　　　　法　官　陳忠行
　　　　　　　　　　　      　　　　法　官　蕭艿菁
正本係照原本作成。
不得上訴。
中　　華　　民　　國　　94　　年　　11　　月　　9 　　日
　　　　　　　　　　　　　　　　　　書記官　王秀雲
